ACORDAO-COMPLETO-2416321

ACÓRDÃO 11920/2020 ATA 38/2020 - SEGUNDA CÂMARA

VISTOS, relatados e discutidos estes autos de pedido de reexame em processo de representação interposto contra o Acórdão 12798/2016-TCU-Segunda Câmara, integrado pelo Acórdão 3778/2017-TCU-Segunda Câmara.
ACORDAM os Ministros do Tribunal de Contas da União, reunidos em Sessão da Segunda Câmara, ante as razões expostas pelo Relator, e com fundamento nos arts. 32 e 48 da Lei 8.443/1992, em:
9.1. conhecer do pedido de reexame interposto pelo Banco do Brasil S/A  para, no mérito, darlhe provimento, tornando insubsistente o subitem 9.8 do acórdão recorrido;
9.2. conhecer do pedido de reexame interposto por  Carlos Alberto de Jesus e Thiago Pucci Falgetano, para, no mérito, tornar insubsistentes as penalidades de multa a eles imputadas por meio dos subitens 9.3 a 9.6 do Acórdão 12798/2016-TCU-Segunda Câmara;
9.3. dar ciência aos recorrentes, ao Conselho Regional de Engenharia e Agronomia do Estado do Ceará, ao Ministério das Cidades e à Secretaria Nacional de Habitação e ao Banco do Brasil S.A., a respeito do inteiro teor deste acórdão, informando-lhes que esta deliberação, acompanhada do Relatório e do Voto que a fundamentam, está disponível para consulta no endereço www.tcu.gov.br/acordaos, além de esclarecer que, caso requerido, este Tribunal poderá fornecer sem custos as correspondentes cópias impressas.

Pedido de reexame contra decisão que aplicou multa aos recorrentes em decorrência de irregularidades ocorridas na construção de unidades habitacionais do Programa Minha Casa Minha Vida no município.

Segunda Câmara

Prefeitura Municipal de Maracanaú-CE

3. Interessados/Responsáveis/Recorrentes:
3.1. Recorrentes: Banco do Brasil S.A., Carlos Alberto de Jesus e Thiago Pucci Falgetano

13.1. Ministros presentes: Ana Arraes (Presidente), Augusto Nardes, Aroldo Cedraz e Raimundo Carreiro (Relator).
13.2. Ministros-Substitutos presentes: Marcos Bemquerer Costa e André Luís de Carvalho.

RAIMUNDO CARREIRO

Ministro-Substituto André Luís de Carvalho

Adoto como Relatório, a instrução feita no âmbito da Serur (peça 310) , seguida de excertos da peça 382, consistente de nova instrução por mim determinada diante de novos elementos apresentados (peça 381) , as quais obtiveram a concordância do Diretor da Unidade Técnica (peça 383) , verbis:
INTRODUÇÃO
Cuida-se de pedido de reexame em processo de representação apresentado por Banco do Brasil S.A., Carlos Alberto de Jesus e Thiago Pucci Falgetano (peça 204) , insurgindo-se contra o Acórdão 12798/2016-TCU-Segunda Câmara (peça 175) , integrado pelo Acórdão 3778/2017-TCU-Segunda Câmara (peça 252) , por meio do qual os responsáveis foram sancionados com pena de multa, bem como expedida determinações ao Banco do Brasil, em decorrência de irregularidades na construção de unidades habitacionais do programa Minha Casa Minha Vida (PMCMV) no município de Maracanaú/CE, com recursos federais do Fundo de Arrendamento Residencial (FAR) no valor de R$ 132.048.000,00.
2.	Eis o extrato da decisão recorrida (Acórdão 12798/2016-TCU-Segunda Câmara - peça 175) :
9.1. considerar parcialmente procedente a presente representação, já conhecida pelo Acórdão 1321/2015-TCU-Segunda Câmara;
9.2. acolher parcialmente as razões de justificativa apresentadas pelos Srs. Marcos Antônio Krüger, Gabriel Valverde Palenzuela Junior e pela Sra. Heloísa Frassinetti Tavares;
9.3. rejeitar as razões de justificativa apresentadas pelos Srs. Thiago Pucci Falgetano e Carlos Alberto de Jesus;
9.4. aplicar aos Srs. Thiago Pucci Falgetano e Carlos Alberto de Jesus, individualmente, a multa prevista no art. 58, incisos II e III, da Lei nº 8.443, de 16 de julho de 1992, no valor de R$ 54.000,00 (cinquenta e quatro mil reais) , fixando-lhes o prazo de 15 (quinze) dias, a contar da notificação, para que comprovem, perante o Tribunal, o recolhimento das referidas quantias aos cofres do Tesouro Nacional, atualizadas monetariamente na forma da legislação em vigor;
9.5. autorizar, caso requerido, nos termos do art. 26 da Lei nº 8.443, de 1992, o parcelamento das dívidas constantes deste Acórdão em até 36 (trinta e seis) prestações mensais e sucessivas, esclarecendo aos responsáveis que a falta de pagamento de qualquer parcela importará no vencimento antecipado do saldo devedor (art. 217, § 2º, do RITCU) ;
9.6. autorizar, desde logo, a cobrança judicial das dívidas constantes deste Acórdão, nos termos do art. 28, inciso II, da Lei nº 8.443, de 1992, caso não atendidas as notificações; e
9.7. enviar cópia deste Acórdão, bem como do Relatório e da Proposta de Deliberação que o fundamenta, à Procuradoria da República no Estado do Amazonas, nos termos do art. 16, § 3º, da Lei nº 8.443, de 1992, para o ajuizamento das ações civis e penais cabíveis;
9.8. determinar ao Banco do Brasil S.A. que:
9.8.1. adote as medidas asseguradoras para que, na execução dos contratos de produção de empreendimento habitacional nos quais atue como agente executor do Programa Nacional de Habitação Urbana, especialmente no âmbito do Programa Minha Casa Minha Vida, observe, no curso do acompanhamento e da fiscalização das obras, os procedimentos prescritos nos normativos expedidos pela Associação Brasileira de Normas Técnicas, notadamente quanto ao controle tecnológico do concreto e, em especial, quanto às ABNT NBR 12.655/2006 e ABNT NBR 6.118/2003; 
9.8.2. adote, no prazo de 180 (cento e oitenta) dias, todas as medidas administrativas e judiciais necessárias para a correção junto à construtora das falhas construtivas detectadas nas unidades habitacionais do programa Minha Casa Minha Vida no município de Maracanaú/CE ou promova a correspondente reparação pecuniária em favor dos beneficiários do referido programa e até mesmo dos cofres públicos federais, diante da existência de prejuízo inerente aos custos de equalização dos juros subsidiados pelo Tesouro nacional, sem prejuízo, neste último caso, da devida instauração de tomada de contas especial, nos termos do art. 71, IX, da CF88 e do art. 8º da Lei nº 8.443, de 1992, devendo informar o Ministério das Cidades e o TCU sobre o resultado dessas providências ao final do aludido prazo; e
9.9. encaminhar cópia do presente Acórdão, bem como do Relatório e da Proposta de Deliberação que o fundamenta, ao Conselho Regional de Engenharia e Agronomia do Estado do Ceará, para ciência, e ao Ministério das Cidades, à Secretaria Nacional de Habitação e ao Banco do Brasil S.A., para ciência e providências cabíveis.
3.	Eis o extrato da decisão integrativa (Acórdão 3778/2017-TCU-Segunda Câmara - peça 252) :
9.1. conhecer dos embargos de declaração opostos pela Direcional Engenharia S.A., com base no art. 34 da Lei nº 8.443, de 16 de julho de 1992, para, no mérito, dar-lhes provimento parcial;
9.2. modificar o item 9.8.2 do Acórdão 12798/2016-TCU-Segunda Câmara para que passe a contar com a seguinte redação:
"9.8.2. adote, no prazo de 180 (cento e oitenta) dias, todas as medidas administrativas e judiciais necessárias para a apuração e correção junto à construtora das falhas construtivas detectadas nas unidades habitacionais do programa Minha Casa Minha Vida, no Município de Maracanaú/CE, ou para a correspondente reparação pecuniária em favor dos beneficiários do referido programa, observando o prévio exercício da ampla defesa pela construtora no caso da adoção das medidas administrativas, sem prejuízo de, se for o caso, promover até mesmo a reparação dos cofres públicos federais, diante da existência de prejuízo inerente aos custos de equalização dos juros subsidiados pelo Tesouro nacional, atentando, neste último caso, para a devida instauração de tomada de contas especial, com a observância dos princípios do contraditório e da ampla defesa, nos termos do art. 71, IX, da CF88 e do art. 8º da Lei nº 8.443, de 1992, devendo informar o Ministério das Cidades e o TCU sobre o resultado dessas providências ao final do aludido prazo;"
9.3. dar ciência da presente deliberação à ora embargante e ao Banco do Brasil S.A.; e
 9.4. determinar que a Secex/CE promova o envio dos presentes autos à Serur para a análise do pedido de reexame interposto pelo Banco do Brasil S.A., à Peça nº 204.
 HISTÓRICO
4.	O processo se iniciou com o conhecimento de denuncia anônima feita no CREA-CE, tratando do empreendimento imobiliário "Orgulho do Ceará 2", localizado em Maracanaú/CE, executado no âmbito do Programa Minha Casa Minha Vida pela empresa Direcional Engenharia, em terreno de titularidade do Fundo de Arrendamento Residencial (FAR) , ocasião em que o denunciante narrou a utilização de cimento com especificações indevidas (resistência insuficiente e inferior ao valor indicado no projeto de 25Mpa) , comprovado por medições realizadas pela empresa Tecnol, acarretando perigo estrutural nos prédios construídos.
5.	A Corte determinou inspeção na obra em comento (Acórdão 1321/2015-TCU-Segunda Câmara - peça 7) , tendo sido ouvido em audiência os recorrentes Carlos Alberto de Jesus, responsável pela área técnica de engenharia, e Thiago Pucco Falgetano, responsável pelo Cenop Imobiliário SP, em razão de:
a) realização de relatório de acompanhamento do empreendimento (RAE) em 21/3/2014, mais de 6 meses após o início das obras;
b) ausência de registros de não-conformidade dos resultados de rompimento de corpo-de-prova com idade de 28 e 63 dias nos relatórios compreendidos entre a 1a e a 7a medição;
c) realização de vistoria à obra em 22/55/2014, após 9 meses do início das obras de concretagem estrutural, sem qualquer ressalva até agosto de 2014;
d) aceitação de execução de obras estruturais com índice de resistência de compreensão inferior ao definido no projeto, sem adoção de medidas previstas no item 25.3.1, alínea "a" da ABNT NBR 6118/2003.
6.	No julgamento de mérito (peças 175-177) , a Corte reconheceu as irregularidades em comento, aplicando sanção de multa aos responsáveis e determinando ao Banco do Brasil para que:
a) adote as medidas asseguradoras para que, na execução dos contratos de produção de empreendimento habitacional nos quais atue como agente executor do Programa Nacional de Habitação Urbana, especialmente no âmbito do Programa Minha Casa Minha Vida, observe, no curso do acompanhamento e da fiscalização das obras, os procedimentos prescritos nos normativos expedidos pela Associação Brasileira de Normas Técnicas, notadamente quanto ao controle tecnológico do concreto e, em especial, quanto às ABNT NBR 12.655/2006 e ABNT NBR 6.118/2003 (item 9.8.1 do Acórdão 12798/2016-TCU-Segunda Câmara) ;
b) instaurasse o devido processo legal para "correção de falhas construtivas detectadas nas unidades habitacionais do programa Minha Casa Minha Vida no município de Maracanaú/CE ou promover a correspondente reparação pecuniária em favor dos beneficiários do referido programa" (item 9.8.2 do Acórdão 12798/2016-TCU-Segunda Câmara) .
EXAME DE ADMISSIBILIDADE
7.	Nenhuma divergência a ser apontada no exame de admissibilidade contido nas peças 300-301 e acolhido pelo Relator José Múcio Monteiro (peça 303) , pela admissão do recurso.
EXAME DE MÉRITO
8.	Delimitação
9.	Os recorrentes se insurgem contra: a) ausência de materialidade do fato objeto da denuncia, uma vez que o concreto utilizado na obra atendeu as especificações técnicas segundo testes esclerométricos e ensaios testemunhos da amostras, realizados em momento subsequente, fazendo contraprova ao ensaios realizados pela empresa Tecnol, sendo que os exames já haviam sido juntados nos autos; b) demora no início do acompanhamento da obra em decorrência da ausência de conhecimento, pela área responsável, do início da execução da obra pela Construtora, uma vez que a obra, iniciada em agosto de 2013, somente foi notificada ao setor de fiscalização em 17/3/2014 (e-mail solicitando medições por parte da empresa) ; c) ausência de registros de não-conformidade nas medições iniciais imputável as empresas responsáveis pela vistoria técnica e pela elaboração dos relatórios, não havendo omissão na atividade de orientação das empresas contratadas.
10.	Das constatações de irregularidades em decorrência da não-conformidade nos ensaios de resistência à compressão para as obras de concretagem
11.	Alegam os recorrentes que o concreto utilizado na obra atendeu as especificações técnicas de acordo com os testes esclerométricos (peça 22, p. 83-87; peça 26, p. 107-109) e ensaios testemunhos das amostras realizadas.
12.	Alega também o Banco do Brasil que foi demonstrado que todos os procedimentos seguiram o preconizado nas respectivas normas técnicas da ABNT vigentes: NBR 5739/2007, NBR 12655/2006, NBR 7584/2012 e NBR 6.118/2003 (item 40 do recurso) , razão pela qual não seria cabível a determinação contida no item 9.8.1 do Acórdão 12798/2016-TCU-Segunda Câmara.
Análise
13.	Embora exista a notícia nos autos de que as representações apresentadas no CREA e no Ministério Público Federal tenham sido arquivadas, acatando a defesa apresentada pela Construtora (CREA - peça 15, p. 41-43; MPF - peça 18, p. 156-158) , necessário salientar, inicialmente, que as conclusões a que chegaram aqueles órgãos não vinculam a analise realizada pelo TCU, em observância ao princípio da autonomia de instâncias, segundo o julgamento já realizado pela Corte na apreciação dos embargos de declaração:
20. No âmbito da Procuradoria da República no Estado do Ceará, a despeito do seu parecer no sentido de não haver justa causa, nem, tampouco, os elementos indiciários sobre a procedência do que havia sido denunciado, constata-se que não foi acostada ao referido processo qualquer análise dos resultados dos relatórios de ensaios de resistência à compressão em corpos de prova realizados no decorrer da execução da obra em cotejo com a sua respectiva compatibilização perante os parâmetros da ABNT.
21. Por sua vez, no âmbito do Crea/CE, a despeito da decisão pelo arquivamento da denúncia, constata-se, a exemplo do processo instaurado pelo MPF, que não foram realizadas pelo Crea/CE quaisquer análises técnicas sobre os dados dos relatórios de ensaio de resistência à compressão do concreto empregado na obra.
 (peça 229. Voto Min. André de Carvalho) .
14.	No presente processo, verifica-se que os testes de esclerometria indicados pelo recorrente açambarcam o período de outubro de 2013 a julho de 2014 (peça 18, p. 148-149) , conforme afirmado naqueles documentos. Há nos autos, todavia, relatórios de ensaios de 28 dias para o período de agosto de 2014 a novembro de 2014 (peças 45-48) , bem como relatório de ensaio de 63 dias (peça 49) , para os quais, a despeito da não-conformidade em determinadas séries, não foram apresentados os devidos pareceres complementares.
15.	Note-se, portanto, que a documentação contida nos autos não é suficiente para atestar, para além de qualquer dúvida, a regularidade de todo o material empregado na obra. Também deve se registrar que, pela análise dos relatórios de acompanhamento de empreendimento (peça 35) , somente na 9o medição, realizada em 7/11/2014 (peça 35, p. 107) , é que os itens relacionados à elementos de concretagem (peça 32, p. 4) , quais sejam, a infraestrutura e estrutura, foram concluídos (100%) , razão pela qual a exibição dos pareceres técnicos deve açambarcar o período integral da obra de infraestrutura e estrutura (itens 4 e 5 do RAE - fundação/infraestrutura e estrutura) , no intervalo de outubro de 2013 a novembro de 2014.
16.	Há menção nos autos, nas medições de 7/11/2014 (peça 35, p. 106) e 15/12/2014 (peça 35, p. 118) , de que a Gerência Executiva da Diretoria de Crédito Imobiliário estaria adotando providências para analisar a qualidade do material estrutural empregado, permitindo o pagamento das medições condicionado à comprovação subsequente da "resistência esperada", inexistindo, todavia, os documentos posteriores que demonstrariam a execução completa da atividade de análise mencionada pelo Banco do Brasil.
17.	Ademais, não estão juntados nos autos os resultados dos testes testemunhos (extração) para as 77 amostras indicadas no item 37, "b" do recorrente, havendo apenas a menção de que os ensaios tenham sido realizados, sem a exibição dos documentos comprobatórios respectivos, razão pela qual a conclusão dos recorrentes, no sentido de que não se identificam falhas construtivas passíveis de correção, não está devidamente comprovada nos autos, justificando a instauração do devido processo legal, nos termos do item 9.8.2 da decisão atacada.
18.	No que tange a determinação contida no item 9.8.1 do decisum (peça 175) , nota-se que os relatórios de acompanhamento da obra (peça 35) não contemplam uma análise aprofundada sobre o controle tecnológico do concreto, avaliando apenas a "execução adequada" das estruturas de concreto e alvenaria estrutural, sem exigir de maneira explícita a apresentação dos relatórios de ensaio do concreto utilizado segundo as normas da ABNT, no momento em que o acompanhamento da obra é realizado, razão pela qual deve ser mantida a determinação para que o acompanhamento ocorra de forma simultânea à execução de cada etapa da obra (e não somente ao final das etapas estruturais) .
19.	Da responsabilidade no atraso da realização de fiscalização na obra imputado aos responsáveis pela área técnica de engenharia
20.	Afirmam os recorrentes que a demora no início do acompanhamento da obra decorreu da ausência de conhecimento de que a obra estaria sendo executada sem qualquer notícia ao agente financeiro, uma vez que o conhecimento somente se deu em 17/3/2014, conforme correspondência eletrônica constante dos autos.
Análise
21.	É indiscutível que a execução da obra antecede a data de 17/9/2013, data indicada nos autos como primeiro ensaio de resistência do radier gemiado da Quadra 9, Blocos 1 e 2 (peça 70, p. 16) , sendo razoável presumir que o início das obras é anterior a referida data, uma vez que a execução dos serviços de infraestrutura depende dos serviços gerais preliminares (cercamento da área, barracões, instalações provisórias e demais intervenções indicadas no item 2 do projeto - peça 32) e de movimentação de terra (item 3 do projeto - peça 32) .
22.	Não há nos autos a ordem de serviço que autorizou o início das obras, inexistindo também qualquer registro de que o agente financeiro tivesse conhecimento do início das obras em comento. Registre-se que, segundo o normativo interno do Banco, o recebimento do contrato registrado (item 12.1.27, peça 155, p. 5) e o registro da obra no Sistema de Acompanhamento dos Programas de Fomento (item 12.1.28, peça 155, p. 5 - SIAPF) seriam elementos que antecederiam a fiscalização da obra (item 13, peça 155, p. 5) , sendo que o registro do contrato ocorreu apenas em 31/3/2014 (peça 31, p. 26) , em período posterior ao início das obras (setembro de 2013) , sendo razoável a alegação dos recorrentes no sentido de desconhecimento do início da obra, corroborado pelas comunicações internas:
Toninho, em ambos os casos, a medição não pode ser solicitada, pois o instrumento ainda não voltou registrado. Penso que a empresa está pedindo para vc deliberar possível medição antecipada. Aguardamos sua deliberação antes de realizar os procedimentos descritos.
 (peça 137, p. 8) 
23.	A manifestação em comento demonstra que não era prática do órgão a realização de fiscalização em obras nas quais não houvera o recebimento do contrato registrado, devendo se salientar que, em 17/3/2014, o contrato ainda não havia sido registrado. Assim, à rigor, a realização de fiscalização em 21/3/2014 (peça 35) demonstra que o setor de engenharia agiu de forma imediata ao conhecimento de que as obras estavam sendo executadas, com vistas à realização das medições e o acompanhamento da obra.
24.	Analisando o contrato de cessão de direitos e de produção de empreendimento habitacional com recursos do fundo de arrendamento residencial (peça 31) , percebe-se que não havia uma obrigação da construtora em notificar o agente financeiro a cerca do início das obras, razão pela qual o próprio Banco passou a condicionar, em contratações futuras, a emissão de termo de liberação pelo agente financeiro (peça 137, p. 8; peça 153, p. 7) , demonstrando uma lacuna contratual cuja responsabilização não poderia recair sobre os agentes de engenharia do Banco.
25.	Neste caso, a imputação de responsabilidade aos membros da área técnica se resolve pela incidência do adágio latino ad impossibilia nemo tenetur (não se pode exigir o impossível) , pois não é possível se exigir o cumprimento de uma obrigação para a qual os agentes desconheciam o advento do termo inicial, devendo se reconhecer que a falha é imputável ao próprio contrato assinado pelas partes, permitindo que a empresa, sem qualquer sanção, iniciasse as obras sem prévia comunicação ao agente financeiro.
26.	Também deve ser afastado o argumento contido na decisão de que o pagamento deveria ser precedido das aferições realizadas pelos técnicos do Banco do Brasil. À uma, se houvesse pagamento sem medição prévia, tratar-se-ia de irregularidade a ser apurada em desfavor da Gerência Executiva da Diretoria de Crédito Imobiliário, responsável pela liberação dos recursos financeiros. À duas, as notas fiscais emitidas pela empresa Direcional Engenharia demonstram que o primeiro pagamento realizado ocorreu em 26/3/2014 (peça 36, p.1) , no valor de R$ 22.498.723,87, equivalente ao valor contido na primeira medição em 21/3/2014 (peça 35, p. 1-3) .
27.	Registre-se que os ensaios de prova realizados pela empresa Tecnol, elemento utilizado para avaliar a qualidade do concreto empregado na obra, decorreu de contrato firmado exclusivamente entre a Construtora e a Empresa (peça 19, p. 17-19) , em julho de 2013, sem qualquer intervenção do Banco do Brasil, reforçando as alegações dos recorrentes no sentido de desconhecimento do início das obras.
28.	Da responsabilidade da área técnica de engenharia no que concerne a orientação das empresas responsáveis pela visita técnica
29.	Afirmam os recorrentes que a contratação de empresas para realização de visitação técnica estaria fundamentada na Cláusula Décima Primeira, inciso II do Contrato, concretizada no Edital de Credenciamento 2011/00382-7424, existindo elementos suficientes para o guiamento da atividade de fiscalização.
Análise
30.	A imputação no Acórdão se refere a "ausência de orientação técnica" das empresas terceirizadas responsáveis pela elaboração dos relatórios de acompanhamento de empreendimento, importando a ausência de registros de irregularidade entre o primeiro e o sétimo relatório expedido:
26. O referido item 13 da então vigente IN 820-2 informava que: "No caso de vistoria realizada por empresa contratada/credenciada, oriente a realização do trabalho, receba e analise o Relatório de Acompanhamento de Empreendimento - RAE (Anexos) , solicite ajustes e correções e, assim que providenciadas, valide o relatório". E, desse modo, a eventual falha da credenciada deve ser reputada aos gestores do BB, por evidente ausência da devida orientação técnica.
 (Voto; peça 176, p. 3) 
31.	Os Relatórios em comento, realizados pelas empresas Castelo Construtora e Partner Avaliações e Participações, contidos na peça 35, eram preenchidos em formulário da instituição financeira, contendo a seguinte pergunta sobre a aferição da qualidade da obra: "As Estruturas de Concreto/Alvenaria Estrutural estão executadas adequadamente?", sendo que nas sete ocasiões (peça 35, p. 7, 20, 33, 46, 63, 73 e 85) , os pareceristas afirmaram positivamente para a ausência de "falhas que comprometem a segurança/durabilidade", sem, no entanto, obterem acesso aos relatórios de ensaio realizados, demonstrando que a incúria deveria ser imputada as empresas responsáveis pelas inspeções in loco.
32.	Registre-se que os relatórios não eram elaborados por profissionais leigos, mas por profissionais especializados da engenharia civil, conforme as anotações de responsabilidade técnicas juntadas dos responsáveis pelas empresas (peça 35) , não sendo crível que a informação inverídica contida nos relatórios adviria de "ausência de orientação", mas de execução desidiosa da atividade fiscalizatória para as quais as empresas terceirizadas foram remuneradas.
CONCLUSÕES
33.	As análises complementares realizadas nas estruturas de concreto (esclerométrico e testemunho) foram realizados no período de outubro de 2013 a julho de 2014, embora os serviços de concretagem açambarquem o período de outubro de 2013 a novembro de 2014, razão pela qual não existem nos autos elementos suficientes para avaliar a regularidade integral dos serviços de estrutura e infraestrutura, justificando as determinações expedidas pelo Tribunal.
34.	O início da obra é anterior a 17/9/2013 (início das obras de concretagem) , inexistindo nos autos cópia da ordem de serviços, bem como comunicação do início das obras ao agente financeiro, ocorrência imputável a uma falha do contrato, corrigida prospectivamente com a imposição do "termo de liberação", mitigando a responsabilidade dos agentes técnicos do Banco do Brasil.
35.	Os autos também demonstram que os agentes do setor técnico somente tiveram conhecimento da obra em 17/3/2014, data em que o contrato sequer havia sido registrado em cartório, reforçando a noção de que as obras se iniciaram antes da formalização completa do contrato, afastando a responsabilidade dos agentes técnicos da instituição financeira, não sendo possível exigir o cumprimento da obrigação de fiscalização antes da ciência do início das obras (presumível quando do registro do contrato) . No mesmo sentido, o contrato com a empresa Tecnol, responsável pelos ensaios de prova, foi firmado sem a intervenção do Banco, tendo sido firmado exclusivamente com a Construtora.
36.	A imputação de falta de orientação técnica não se coaduna com os elementos contidos nos formulários padrão a disposição das empresas terceirizadas responsáveis pelos relatórios de acompanhamento do empreendimento. Ao responderem positivamente sobre a execução adequada das estruturas de concreto/alvenaria estrutural, sem o acesso prévio aos relatórios de prova do concreto, demonstram incúria na execução de suas atividade de fiscalização, conduzida por profissionais da engenharia civil, com registro de anotação técnica (ART) , não tendo relação com a falta de orientação técnica apontada na decisão.
PROPOSTA DE ENCAMINHAMENTO
Deste modo, submete-se à consideração superior a presente análise dos pedidos de reexame interpostos por Banco do Brasil S.A., Carlos Alberto de Jesus e Thiago Pucci Falgetano contra o Acórdão 12798/2016-TCU-Segunda Câmara, integrado pelo Acórdão 3778/2017-TCU-Segunda Câmara, e, com base nos artigos 32 e 48 da Lei 8.443/92, para:
a)	conhecer e negar provimento ao recurso movido pelo Banco do Brasil S.A., 
b) conhecer e dar provimento aos recursos de Carlos Alberto de Jesus e Thiago Pucci Falgetano, para acolher as razões de justificativa e afastar as penalidades de multa imputadas (itens 9.3 a 9.6 do Acórdão 12798/2016-TCU-Segunda Câmara) ; e
c) dar ciência aos recorrentes, ao Conselho Regional de Engenharia e Agronomia do Estado do Ceará, ao Ministério das Cidades e à Secretaria Nacional de Habitação e ao Banco do Brasil S.A.
 (...) 
INTRODUÇÃO
Cuida-se de determinação, feita pelo e. Rel. Min. Raimundo Carreiro, para análise das peças 377-380 juntadas por Direcional Engenharia S.A. (peça 381) .
EXAME DE MÉRITO
Foi destacado na instrução anterior (peça 373) que a instauração de medidas judiciais e administrativas para correção de falhas construtivas e eventuais ressarcimentos quanto aos supostos defeitos identificados no concreto empregado na obra (item 9.8.2 do Acórdão 12798/2016-TCU-Segunda Câmara) decorria de dúvidas quanto à conformidade do concreto empregado na obra no período de agosto de 2014 a novembro de 2014.
Analisando a tabela elaborada pelo recorrente (peça 377, p. 4-9) , em contraste com os dados elaborados pela Serur (peça 373) , é de se verificar, primeiramente, que os corpos de prova com a numeração 3 e 4 eram testados no prazo de 28 dias (teste de resistência) , sendo que a aprovação, em pelo menos um dos testes, era suficiente para a validação do material empregado na obra, conforme o item 6.2.2 da NBR 12655.
Ademais, outro pressuposto equívoco contido na instrução da peça 373 é de que os ensaios de 63 dias estariam contidos exclusivamente na peça 49 ("Relatórios de ensaios - 63 dias") , conquanto as peças 37-48, embora denominadas "Relatórios de ensaios - 28 dias" continham ensaios de 63 dias, pois os ensaios com a numeração "7" e "8" se referiam a ensaios em corpos de provas com prazo de 63 dias (peça 46, p.26-29) .
Nesse sentido, vale transcrever aqui excerto dos esclarecimentos do recorrente (peça 377) :
4. Cabe destacar que cada corpo de prova era submetido a um único ensaio, feito a compressão, com a quebra das amostras - o que implica sua própria destruição -, daí a necessidade de se extraírem oito corpos de prova de cada caminhão de concreto.
5. Ou seja, um corpo de prova que não passasse no ensaio de 28 dias seria inutilizado, logo, não seria submetido ao ensaio de 63 dias. Para esse último ensaio, na realidade, eram utilizadas outras duas amostras restantes, referentes à mesma série, com números sequenciais 7 e 8. 
6. Feitas essas considerações, nota-se que a lista constante na peça 373 não está de acordo com os documentos trazidos nos autos. Apenas como exemplo, consta que a amostra "SC519/5/6" não teria sido submetida ao ensaio de 63 dias: 
7. Desse modo, considerando que as amostras SC519/5 e SC519/6 terem sido reprovadas no ensaio de 28 dias (23,6 e 23,7 Mpa) e, portanto, terem sido destruídas quando da realização do ensaio, não tinha como se realizar novos ensaios com tais amostras. As amostras que seriam submetidas, então, ao ensaio de 63 dias teriam que ser as SC519/7 e SC519/8, referentes à mesma série (SC519) . 
8. E, no caso, ao avaliar a tabela de folha 26 da peça 46, encontra-se o resultado satisfatório de ensaio para a referida série exatamente em relação às amostras SC519/7 e SC519/8, conforme se extrai das colunas "Série/Amostra; Local de Aplicação; Idade (dias) ; Situação" contidas na tabela: 
9. Diante do exposto, para aclarar as considerações da Serur, é necessário que se avalie se alguma das amostras sequenciais de nº . 4 a 8 das seguintes séries atendeu aos limites de resistência após os testes de 28 e 63 dias: 
10. E, conforme as tabelas contidas nas peças 45-49, resumidas na tabela de folhas 23- 97 da peça 69, as quais, inclusive, indicam o local de utilização de cada uma das séries, todos os resultados foram satisfatórios.
11. Para que fique claro, a Direcional apresenta em anexo o resumo dos testes referentes às séries dispostas acima para demonstrar a regularidade do empreendimento, com a devida remissão aos documentos comprobatórios. Na tabela, foram destacadas as amostras cuja resistência foi igual ou superior a 25 MPa, demonstrando que toda a série avaliada é satisfatória.
12. Justamente por serem feitos testes com corpos de prova de idades diferentes (28 e 63 dias) , os ensaios das amostras referentes a uma mesma série constam em relatórios de datas distintas, como exemplificado abaixo, em que os ensaios das amostras SC519/5 e SC519/6 constam do relatório nº . 0340/14, enquanto aqueles referentes às amostras SC519/7 e SC519/8 se encontram no relatório nº . 0398/14:
13. De maneira a reforçar suas alegações, apresenta as notas fiscais referentes ao concreto adquirido de agosto a dezembro de 2014, na qual consta a especificação de sua resistência.
Deste modo, mostra-se razoável o acolhimento parcial da pretensão recursal do Banco do Brasil, no sentido de que os documentos técnicos contidos no processo permitem afirmar a conformidade integral do concreto empregado na obra, razão pela qual não se faz necessária a instauração das medidas administrativas e judiciais indicadas no item 9.8.2 do decisum, sem prejuízo da manutenção do item 9.8.1, conforme argumentado no item 18 da instrução da peça 310.
PROPOSTA DE ENCAMINHAMENTO
Deste modo, submete-se à consideração superior a presente análise dos documentos colacionados pelos responsáveis, para, retificando a instrução contida na peça 310, dar provimento parcial ao recurso movido pelo Banco do Brasil S.A. e tornar insubsistente o item 9.8.2 do Acórdão 12798/2016-TCU-Segunda Câmara, alterado pelo item 9.2 do Acórdão 3778/2017-TCU-Segunda Câmara (peça 252) , mantendo os demais encaminhamentos contidos na peça 310.
É o Relatório.

Márcio Renato Balardim Borges (OAB/RS 50.627) e outros

Não atuou

REPRESENTAÇÃO. IRREGULARIDADES NA CONSTRUÇÃO DE UNIDADES HABITACIONAIS DO PROGRAMA MINHA CASA MINHA VIDA (PMCMV) COM RECURSOS DO FUNDO DE ARRENDAMENTO RESIDENCIAL (FAR). UTILIZAÇÃO DE CIMENTO COM ESPECIFICAÇÕES INDADEQUADAS. RECURSOS DE RECONSIDERAÇÃO. CONHECIMENTO. AUSÊNCIA DE COMPROVAÇÃO DE EXAMES RELATIVOS A PERÍODO INTEGRAL DAS OBRA. FALTA DE COMUNICAÇÃO DO INÍCIO DAS OBRAS AO AGENTE FINANCEIRO POR FALHA CONTRATUAL. INÍCIO SEM REGISTRO DO CONTRATO. REALIZAÇÃO DE FISCALIZAÇÃO APÓS COMUNICAÇÃO. INEXIGIBILDIADE DE CUMPRIMENTO DA OBRIGAÇÃO ANTERIOR AO FATO. FALTA DE ORIENTAÇÃO TÉCNICA DOS SERVIÇOS DE CONCRETAGEM IMPUTÁVEL ÀS EMPRESAS TERCEIRIZADAS. PROVIMENTO. CIÊNCIA AOS INTERESSADOS.

REPRESENTAÇÃO (REPR)

Secretaria de Recursos (Serur)

Tratam-se de pedido de reexame em processo de representação interposto por Banco do Brasil S.A., Carlos Alberto de Jesus e Thiago Pucci Falgetano (peça 204) , contra o Acórdão 12798/2016-TCU-Segunda Câmara (peça 175) , integrado pelo Acórdão 3.778/2017-TCU-2 ª Câmara (peça 252) .
2.	Por meio da deliberação acima referida, decidiu-se pela aplicação de multa aos responsáveis, bem como por determinações ao Banco do Brasil, em decorrência de irregularidades na construção de unidades habitacionais do programa Minha Casa Minha Vida (PMCMV) no município de Maracanaú/CE, com recursos do Fundo de Arrendamento Residencial (FAR) no valor de R$ 132.048.000,00, conforme teor abaixo reproduzido:
Acórdão 12798/2016-TCU-Segunda Câmara 
9.1. considerar parcialmente procedente a presente representação, já conhecida pelo Acórdão 1321/2015-TCU-Segunda Câmara;
9.2. acolher parcialmente as razões de justificativa apresentadas pelos Srs. Marcos Antônio Krüger, Gabriel Valverde Palenzuela Junior e pela Sra. Heloísa Frassinetti Tavares;
9.3. rejeitar as razões de justificativa apresentadas pelos Srs. Thiago Pucci Falgetano e Carlos Alberto de Jesus;
9.4. aplicar aos Srs. Thiago Pucci Falgetano e Carlos Alberto de Jesus, individualmente, a multa prevista no art. 58, incisos II e III, da Lei nº 8.443, de 16 de julho de 1992, no valor de R$ 54.000,00 (cinquenta e quatro mil reais) , fixando-lhes o prazo de 15 (quinze) dias, a contar da notificação, para que comprovem, perante o Tribunal, o recolhimento das referidas quantias aos cofres do Tesouro Nacional, atualizadas monetariamente na forma da legislação em vigor;
9.5. autorizar, caso requerido, nos termos do art. 26 da Lei nº 8.443, de 1992, o parcelamento das dívidas constantes deste Acórdão em até 36 (trinta e seis) prestações mensais e sucessivas, esclarecendo aos responsáveis que a falta de pagamento de qualquer parcela importará no vencimento antecipado do saldo devedor (art. 217, § 2º, do RITCU) ;
9.6. autorizar, desde logo, a cobrança judicial das dívidas constantes deste Acórdão, nos termos do art. 28, inciso II, da Lei nº 8.443, de 1992, caso não atendidas as notificações; e
9.7. enviar cópia deste Acórdão, bem como do Relatório e da Proposta de Deliberação que o fundamenta, à Procuradoria da República no Estado do Amazonas, nos termos do art. 16, § 3º, da Lei nº  8.443, de 1992, para o ajuizamento das ações civis e penais cabíveis;
9.8. determinar ao Banco do Brasil S.A. que:
9.8.1. adote as medidas asseguradoras para que, na execução dos contratos de produção de empreendimento habitacional nos quais atue como agente executor do Programa Nacional de Habitação Urbana, especialmente no âmbito do Programa Minha Casa Minha Vida, observe, no curso do acompanhamento e da fiscalização das obras, os procedimentos prescritos nos normativos expedidos pela Associação Brasileira de Normas Técnicas, notadamente quanto ao controle tecnológico do concreto e, em especial, quanto às ABNT NBR 12.655/2006 e ABNT NBR 6.118/2003; 
9.8.2. adote, no prazo de 180 (cento e oitenta) dias, todas as medidas administrativas e judiciais necessárias para a correção junto à construtora das falhas construtivas detectadas nas unidades habitacionais do programa Minha Casa Minha Vida no município de Maracanaú/CE ou promova a correspondente reparação pecuniária em favor dos beneficiários do referido programa e até mesmo dos cofres públicos federais, diante da existência de prejuízo inerente aos custos de equalização dos juros subsidiados pelo Tesouro nacional, sem prejuízo, neste último caso, da devida instauração de tomada de contas especial, nos termos do art. 71, IX, da CF88 e do art. 8º da Lei nº 8.443, de 1992, devendo informar o Ministério das Cidades e o TCU sobre o resultado dessas providências ao final do aludido prazo; e
9.9. encaminhar cópia do presente Acórdão, bem como do Relatório e da Proposta de Deliberação que o fundamenta, ao Conselho Regional de Engenharia e Agronomia do Estado do Ceará, para ciência, e ao Ministério das Cidades, à Secretaria Nacional de Habitação e ao Banco do Brasil S.A., para ciência e providências cabíveis.
Acórdão 3778/2017-TCU-Segunda Câmara
9.1. conhecer dos embargos de declaração opostos pela Direcional Engenharia S.A., com base no art. 34 da Lei nº 8.443, de 16 de julho de 1992, para, no mérito, dar-lhes provimento parcial;
9.2. modificar o item 9.8.2 do Acórdão 12798/2016-TCU-Segunda Câmara para que passe a contar com a seguinte redação:
"9.8.2. adote, no prazo de 180 (cento e oitenta) dias, todas as medidas administrativas e judiciais necessárias para a apuração e correção junto à construtora das falhas construtivas detectadas nas unidades habitacionais do programa Minha Casa Minha Vida, no Município de Maracanaú/CE, ou para a correspondente reparação pecuniária em favor dos beneficiários do referido programa, observando o prévio exercício da ampla defesa pela construtora no caso da adoção das medidas administrativas, sem prejuízo de, se for o caso, promover até mesmo a reparação dos cofres públicos federais, diante da existência de prejuízo inerente aos custos de equalização dos juros subsidiados pelo Tesouro nacional, atentando, neste último caso, para a devida instauração de tomada de contas especial, com a observância dos princípios do contraditório e da ampla defesa, nos termos do art. 71, IX, da CF88 e do art. 8º da Lei nº 8.443, de 1992, devendo informar o Ministério das Cidades e o TCU sobre o resultado dessas providências ao final do aludido prazo;"
9.3. dar ciência da presente deliberação à ora embargante e ao Banco do Brasil S.A.; e
 9.4. determinar que a Secex/CE promova o envio dos presentes autos à Serur para a análise do pedido de reexame interposto pelo Banco do Brasil S.A., à Peça nº 204.
3.	Como já mencionado, as irregularidades estão relacionadas à utilização de cimento com resistência insuficiente e inferior ao valor indicado no projeto, fato esse comprovado por medições realizadas pela empresa Tecnol, o que representa perigo estrutural aos prédios construídos.
4. 	Inconformados, os recorrente, interpuseram o presente apelo (peça 204) para reformar os acórdãos acima, em razão dos argumentos resumidos a seguir:
	a) o concreto utilizado na obra atendeu as especificações técnicas, de acordo com os testes esclerométricos (peça 22, p. 83-87; peça 26, p. 107-109) e ensaios testemunhos das amostras realizadas;
	b) a demora no início do acompanhamento da obra se deveu a falta de conhecimento, pela área responsável, do início da execução da obra pela Construtora;
	c) ausência de registros de não-conformidade técnica nas medições iniciais deve ser imputada às empresas terceirizadas responsáveis pela vistoria técnica e pela elaboração dos relatórios, não havendo omissão dos recorrentes na orientação dessas empresas.
5.	Verifico que, como demonstra a segunda instrução transcrita, há nos autos elementos probatórios que certificam que os serviços de estrutura e infraestrutura foram executados regularmente por todo o tempo em que eles foram prestados (outubro de 2013 a novembro de 2014) , o que autoriza dar provimento integral ao recurso, no que tange a essa parte das razões apresentadas, incluindo a determinação feita pelo subitem 9.8.1 do acórdão recorrido. Ela se faz desnecessária, a meu ver, diante do conjunto das provas e argumentos apresentados.
6.	Da mesma forma, restou comprovado que o início do acompanhamento da obra estava atrelado à comunicação da contratada a respeito do começo da execução. Como o registro o contrato ocorreu após o início da obra, presume-se que não se pode exigir que os recorrentes devessem ter acompanhado a execução desde o começo. Assiste razão aos recorrentes, portanto, também quanto a esse aspecto de sua defesa.
7.	Além disso, comprovou-se que não houve omissão no dever de dar orientação técnica para a execução do serviço de concretagem, o que seria imputável apenas à empresas terceirizadas que atestaram sua correção. Assim, igualmente cabe dar provimento no que diz respeito a esse ponto específico.
8.	Em suma, concordo com o resultado das análises da Unidade Técnica, incorporo os argumentos comuns e convergentes como parte das presentes razões de decidir, e Voto por que este Plenário adote a proposta de Acórdão que ora submeto à deliberação.
TCU, Sala das Sessões Ministro Luciano Brandão Alves de Souza, em 27 de outubro de 2020.
RAIMUNDO CARREIRO 
Relator